臺灣高等法院臺南分院刑事判決　　　　　　九十一年度上易字第一三八號　善股
　　上　訴　人
　　即　被　告　庚　○　○
右上訴人因公共危險等案件，不服臺灣嘉義地方法院九十年度易字第四九五號中華民
國九十一年九月五日第一審判決（起訴案號：臺灣嘉義地方法院檢察署八十九年度偵
字第六四九七號），提起上訴，本院判決如左：
    主      文
原判決撤銷。
庚○○違反爆竹煙火工廠，未經勞動檢查機構審查或檢查合格，事業單位不得使勞工
在該場所作業之規定，使勞工在未經審查或檢查合格之工作場所作業，處有期徒刑拾
月。
    事      實
一、庚○○自民國（下同）七十九年九月間某日起，即在嘉義市○○○街二十五號自
    宅後方搭建石綿瓦鐵皮屋，未經許可設置爆竹煙火違章工廠，為從事爆竹填土及
    爆引（通稱線蕊）製造切割連接之爆竹半成品製造銷售業務之經營負責人，其明
    知上開違章工廠未經勞動檢查機構檢查合格，不得使勞工在該場所作業，竟猶陸
    續僱用勞工，在上開危險性工作場所製造爆竹、煙火；其中，庚○○自八十七年
    九月間某日起僱用戊○○，自八十九年六月二十一日起僱用丁○○，自八十九年
    七月一日起僱用丙○○，在上開違章工廠工作。嗣至八十九年九月四日，庚○○
    明知上開違章工廠未經檢查合格不得使用，猶與受雇之戊○○、丁○○及丙○○
    等人，一同在上開危險性工作場所製造爆竹煙火；又於當日上午十一時許，庚○○應注意該工廠須有防止爆炸性發火性物質引起危害之符合標準之必要安全衛生
    設備，及作業使用之器具、容器應為銅質、竹質、木質或其他不易發生火花之製
    品等規定，而依當時情形，並無不能注意之情事，庚○○竟疏於注意，使用不符
    上揭安全規定之鐵質美工刀，切割爆竹引線，因引線內氧化物、硫磺粉及木碳粉
    等還原劑，經鐵質美工刀切割，摩擦產生之能量點燃引線，產生劇烈燃燒，導致
    該處堆置之大量引線瞬間發生大火延燒，造成該違章工廠燒燬倒塌，使庚○○所
    雇用在場工作之戊○○、丁○○及邱秀鷥均遭大火二度至三度燒傷，戊○○受有
    全身約有百分之二十二面積之燒傷，併左臉部、背部、左上肢呈現疤痕肥厚病變
    （約佔全身體表面積百分之四）；丁○○受有左手臂、左臉頰、左臀部及雙腳燒
    傷；丙○○受有雙手、雙耳燙傷等傷害（過失傷害部分僅戊○○提出告訴）；該
    大火並迅速漫燒毗鄰之現供人使用之住宅，計失火燒燬乙○○所有仁愛二街十五
    號住宅一樓後方廚房外牆、住宅外牆及頂樓鋼板等，燒燬何華國所有仁愛三街二
    十二號住宅後方廚房之外牆及採光罩等，燒燬己○○所有仁愛三街二十四號住宅
    北側外牆、玻璃門窗、廚房、神明廳、車庫、汽車一輛及機車二輛等。
二、案經戊○○、甲○○、己○○訴由嘉義市警察局第一分局訴請臺灣嘉義地方法院
    檢察署檢察官偵查起訴。
    理      由
一、訊據上訴人即被告庚○○對渠於右揭未經許可設置爆竹煙火半成品違章工廠，經
    營爆竹填土及爆引切割連接之製造銷售業務，僱用戊○○、丁○○及丙○○工作
    ，嗣於八十九年九月四日上午十一時許，被告未注意在該違章工廠設置防止爆炸
    性、發火性物質引起危害之符合標準之必要安全衛生設備，且使用鐵質美工刀切
    割爆竹引線，引生火花，導致大火延燒，燒燬該違章工廠、乙○○、何華國及己○○之住宅與物品，並戊○○、丁○○及丙○○均受燒傷等情承認不諱，核與戊○○、丁○○、丙○○、乙○○、何華國及己○○等人在警偵時之陳述相符，並
    有診斷證明書一紙（見警卷第十七頁）、嘉義市消防局火災原因調查報告書、火
    災現場配置圖及照片等一份（見警卷第十八頁至第四十四頁）及勞工委員會南區
    勞動檢查所八十九年十月四日八九勞南檢製字第一三八一○號函所附職業災害檢
    查報告書一份（見臺灣嘉義地方法院檢察署檢察官八十九年度發查字第三二八號
    卷）等附卷可稽，可堪採信。雖然被告於原審審理時辯稱：伊之上開工廠係購入
    紙筒後進行填土及連接引信之加工作業，加工完畢後再售予爆竹煙火製造工廠進
    行填充火藥之工作，故伊之工廠並未從事火藥配置，與「爆竹煙火製造業安全衛
    生設施標準」第二條規定「本標準適用於利用氯酸鹽類、過氯酸鹽類、硝酸鹽類
    、硫、硫化物、磷化物、木炭粉、金屬粉未及其他原料，配製火藥以製造爆竹煙
    火類物品之事業。」之情形不同，故伊工廠並非適用該安全衛生設施標準之行業
    ，亦無該設施標準第二十二條第二款「作業使用之器具、容器應為銅質、竹質、
    木質或其他不易發生火花之製品。但如用水調和配藥時得使用塑膠製品。」規定
    之適用，從而伊前揭以鐵質美工刀切割引線之行為，並未違反勞工安全衛生法第
    三十二條第一項第一款規定，而伊既無疏失，亦不構成失火或過失傷害等罪名等
    語，惟查：
（一）行政院勞工委員會南區勞動檢查所業經函復認為：本件違章工廠負責人之被告
      既從事「紙筒裝填白土」及「爆引製造切割連接」等作業，則該違章工廠仍是
      屬於勞動檢查法第二十六條第一項第三款所稱之【爆竹煙火工廠】，亦為爆竹
      煙火製造業安全衛生設施標準第二條所定之事業，而有該設施標準之適用等語
      ，有該勞動檢查所九十一年八月五日勞南檢製字第○九一一○○九三七○號函
      一紙附於原審卷第九十九頁可憑，況被告於偵查中亦自承違章工廠中之爆引含
      有【氯酸鉀及碳粉成分】等詞在卷（見臺灣嘉義地方法院檢察署八十九年度偵
      字第六四九七號卷第二十七頁），於本院審理時亦承認所使用之爆引含有氯酸
      鉀及碳粉成分（見本院九十一年十二月十八日審理筆錄），且由前開火災原因
      調查報告書及職業災害檢查報告書內容所示，亦知被告之違章工廠有從事爆引
      製造切割連接之業務，是認被告於原審前開辯詞，委無足採。
（二）復按爆竹煙火工廠之危險性工作場所，非經勞動檢查機構審查或檢查合格，不
      得使勞工在該場所工作；且應注意有防止爆炸性、發火性物質引起危害之符合
      標準之必要安全衛生設備；勞動檢查法第二十六條第一項第三款，勞工安全衛
      生法第五條第一項第二款分別定有明文。查被告經營上開違章爆竹工廠，為勞
      工安全衛生法第二條第二項所稱之雇主，理應遵守依上開規定（含爆竹煙火製
      造業安全衛生設施標準），以防患危險之發生，況被告於八十五年間即曾遭檢
      查不合格經依違反社會秩序維護法裁處罰鍰二萬一千元在案，有台灣高等法院
      被告全國前案紀錄表附卷足徵，並為被告所自承，顯見其亦知所為不合法令之
      規定。然其竟違法僱用戊○○、丁○○及丙○○工作，亦未設置符合標準之必
      要安全衛生設備，且依當時形，並無不能注意之情事，又疏未注意，使用鐵質
      美工刀切割爆竹引線，致生大火延燒，失火燒燬該違章工廠、乙○○、何華國
      及己○○之住宅與物品，並戊○○、丁○○及丙○○均受有燒傷，被告確有不
      法情事甚明。
（三）再者，告訴人戊○○因罹火燒傷造成全身約有百分之二十二面積之二度及三度
      燒傷，治療過程中，部分傷口予以植皮手術方能癒合，其後於左臉部、背部、
      左上肢呈現疤痕肥後病變，除造成不雅觀外，亦有癢、皮膚硬、不易伸長之問
      題，至於明顯肢體障礙而言，就此病例尚不致如此，此點需持續復健一段時間
      後方能斷定，有成功大學醫學院附設醫院九十年九月十三日（九○）成附醫外
      字第八一二八號函附於原審卷第五十八頁足資佐證，是認戊○○所受前開傷害
      尚非刑法第十條第四項所謂之重傷害。又上開違章工廠、乙○○、何華國及己○○之住宅與物品遭失火燒燬，並戊○○、丁○○及丙○○受燒傷，與被告之
      本件不法行為間存有相當因果關係；綜上所述，本件事證明確，被告犯行洵堪
      認定。
二、(一)查被告庚○○既為從事爆竹煙火及火藥之製造銷售業務之經營負責人，是核其
    前開未經勞動檢查機構審查或檢查合格，而使勞工戊○○、丁○○及丙○○等人
    ，在爆竹煙火工廠之危險性工作場所工作之所為，係違反勞動檢查法第二十六條
    第一項第三款規定，應依勞動檢查法第三十四條第一項第一款之罪論處；(二)(1)按
    勞工安全衛生法法所稱勞工，謂受僱從事工作獲致工資者；該法所稱雇主，謂事
    業主或事業之經營負責人；該法所稱事業單位，謂該法適用範圍內僱用勞工從事
    工作之機構；該法所稱職業災害，謂勞工就業場所之建築物、設備、原料、材料
    、化學物品、氣體、蒸氣、粉塵等或作業活動及其他職業上原因引起之勞工疾病
    、傷害、殘廢或死亡；勞工安全衛生法第二條均定有明文。(2)又核被告違反勞工
    安全衛生法第五條第一項第二款及爆竹煙火製造業安全衛生設施標準等規定，未
    在前開違章工廠設置符合標準之必要安全衛生設備，又違規使用鐵質美工刀切割
    爆竹引線，致生大火，失火燒燬該違章工廠、乙○○、何華國及己○○之住宅與
    物品，並不慎造成戊○○、丁○○及丙○○均受有燒傷之職業災害等所為，係犯
    勞工安全衛生法第三十二條第一項第一款之罪、刑法第一百七十三條第二項、刑
    法第一百七十五條第三項之失火罪及刑法第二百八十四條第二項前段之業務過失
    致傷害罪。(3)再被告乃以一行為觸犯勞工安全衛生法第三十二條第一項第一款、
    刑法第一百七十三條第二項、刑法第一百七十五條第三項及刑法第二百八十四條
    第二項前段等罪名，為想像競合犯，應依刑法第五十五條規定，從一重之勞工安
    全衛生法第三十二條第一項第一款之罪處斷。(三)又被告所犯上開違反勞工安全衛
    生法之罪與上開違反勞動檢查法之罪間，具有方法結果之牽連關係，為牽連犯，
    應依刑法第五十五條規定，從一重之違反勞動檢查法之罪處斷。(四)再者，被告違
    反勞動檢查法第二十六條第一項第三款規定，使戊○○等勞工在未經審查或檢查
    合格之工作場所作業，應依同法第三十四條第一項第一款規定處罰，公訴人在起
    訴書之所犯法條欄雖未引列，惟起訴書之犯罪事實既已論及，在實質上同一關係
    下，則被告之此部份犯行仍在起訴之效力範圍內，本院應予審判；又被告從事切
    割爆引業務時，不慎失火燒傷戊○○之犯行，應係觸犯刑法第一百八十四條第二
    項前段之業務過失致傷害罪，公訴人誤為同法第一百八十四條第一項之過失傷害
    罪，容有未洽，爰於基本社會事實仍屬同一之範圍內，起訴法條，應予變更。
三、原審以被告罪證明確，予以論罪科刑，固非無見，惟查：被告所設立之爆竹工廠
    並未經勞動檢查機構審查或檢查合格，且未在前開違章工廠設置符合標準之必要
    安全衛生設備，而使勞工戊○○、丁○○及丙○○等人，在爆竹煙火工廠之危險
    性工作場所工作，又違規使用鐵質美工刀切割爆竹引線，致生大火，失火燒燬該
    違章工廠、乙○○、何華國及己○○之住宅與物品，並不慎造成戊○○、丁○○
    及丙○○均受有燒傷之職業災害，可見被告違反動檢查法及違反勞工安全衛生法
    之犯意自始存在，而在客觀上其結果行為與上開犯罪之行為之間，亦有直接密切
    之牽連關係存在，因而被告違反勞動檢查法與所犯違反勞工安全衛生法、失火、
    業務過失傷害等罪間，具有方法結果之牽連關係，依刑法第五十五條規定從一重
    處斷，此為本院一貫之見解（參照本院八十七年上訴字第二六八號、八十九年上
    訴字第三二二號判決均認牽連關係，上訴最高法院後，該院八十九年台上字第一
    八五六號、九十年台上字第一八五六號判決均認同），此與數罪併罰各別起意而
    為犯罪行為者有別（最高法院七十一年台上字第三六六三號判例參照）。原判決
    認係犯意各別，予以分論併罰，容有未洽。被告上訴意旨，雖未指摘及此，惟原
    判決既有上開可議之處，自無可維持，應予撤銷改判。爰審酌被告之素行、智識
    程度、過失程度、在市區住宅密集處設置違章爆竹工廠多年、本件造成之傷害及
    損害，及被告已與告訴人達成和解等一切情狀，量處被告有期徒刑十月，以資懲
    儆。末按對被告諭知緩刑，自以被告並無再犯之虞始克為之，方符合立法之美意
    ，然本件被告於案發後卻仍在水上交流道繼續經營違章爆竹工廠，又遭裁處罰鍰
    在案，亦有告訴人檢舉信及台灣高等法院被告全國前案紀錄表各一份附卷足佐，
    並為被告所自承，因而本件被告雖已與告訴人和解，本院認仍不宜宣告緩刑，附
    為記明。
據上論結，應依刑事訴訟法第三百六十九條第一項前段、第三百六十四條、第二百九
十九條第一項前段、第三百條，勞動檢查法第三十四條第一項第一款，勞工安全衛生
法第三十二條第一項第一款，刑法第十一條、第一百七十三條第二項、第一百七十五
條第三項、第二百八十四條第二項前段、第五十五條、罰金罰鍰提高標準條例第一條
前段，判決如主文。
本案經檢察官羅清溪到庭執行職務。
中      華      民      國    九十一    年     十二     月    三十一    日
                                    臺灣高等法院臺南分院刑事第七庭
                                      審判長法官  蔡    崇      義
                                            法官  宋    明      中
                                            法官  許    進      國
右正本證明與原本無異。
不得上訴。
                                      法院書記官  陳    明      芬
中      華      民      國    九十一    年     十二     月    三十一    日
附錄本案論罪科刑法條全文：
勞動檢查法：
第三十四條第一項第一款：
有左列情形之一者，處三年以下有期徒刑、拘役或科或併科新台幣十五萬元以下罰金
：
一、違反第二十六條規定，使勞工在未經審查或檢查合格之工作場所作業者。
第二十六條第一項第三款：
左列危險性工作場所，非經勞動檢查機構審查或檢查合格，事業單位不得使勞工在該
場所作業：
三、爆竹煙火工廠及火藥類製造工作場所。
勞工安全衛生法：
第三十二條第一項第一款：
有左列情形之一者，處一年以下有期徒刑、拘役或科或併科新臺幣九萬元以下罰金：
一、違反第五條第一項或第八條第一項之規定，致發生第二十八條第二項第二款之職
    業災害。
第五條第一項第二款：
雇主對左列事項應有有符合標準之必要安全衛生設備：
二  防止爆炸性﹑發火性等物質引起之危害。
第二十八條第二項第二款：
事業單位工作場所發生左列職業災害之一時，雇主應於二十四小時內報告檢查機構：
二、發生災害之罹災人數在三人以上者。
刑法第二百八十四條第二項：
從事業務之人，因業務上之過失傷害人者，處一年以下有期徒刑、拘役或一千元以下
罰金，致重傷者，處三年以下有期徒刑、拘役或二千元以下罰金。
刑法第一百七十三條第一項、第二項：
放火燒燬現供人使用之住宅或現有人所在之建築物、礦坑、火車、電車或其他供水、
陸、空公眾運輸之舟、車、航空機者，處無期徒刑或七年以上有期徒刑。
失火燒燬前項之物者，處一年以下有期徒刑、拘役或五百元以下罰金。
刑法第一百七十五條第三項：
失火燒燬前二條以外之物，致生公共危險者，處拘役或三百元以下罰金。
